【裁判字號】    92,訴,130
【裁判日期】    920829
【裁判案由】    分配表異議之訴
【裁判全文】
臺灣宜蘭地方法院民事判決  九十二年度訴字第一三○號
    原      告  乙○○原名吳.
    訴訟代理人  李秋銘律師
    被      告  甲○○
    訴訟代理人  丙○○
右當事人間請求分配表異議之訴事件，本院判決如左：
    主    文
確認被告就原告所有坐落宜蘭縣壯圍鄉○○段第八七八地號土地，應有部分十六分之
一，於民國八十一年十一月十日以宜蘭縣宜蘭地政事務所收件字第二Ｏ五一號設定，
於民國八十二年二月十二日以宜蘭縣宜蘭地政事務所收件字第二二ＯＯ號權利價值變
更為本金最高限額新台幣陸拾萬元之抵押權所擔保之債權不存在。
本院八十九年度執字第四六九四號強制執行事件，於民國九十二年三月七日之分配表
，就次序三之債權原本新台幣伍拾伍萬元、違約金新台幣貳拾陸萬伍仟貳佰陸拾陸元
，不准被告列入分配。
訴訟費用由被告負擔。
    事    實
甲、原告方面：
壹、聲明：如主文所示。
貳、陳述：
一、緣坐落宜蘭縣壯圍鄉○○段第八七八地號土地（以下簡稱系爭土地），應有部分
    十六分之一，原係訴外人即原告之父吳朝枝所有，吳朝枝於民國八十一年十一月
    十日將系爭土地設定本金最高限額新台幣（下同）三十萬元之抵押權予被告，存
    續期間自八十一年十一月十日至八十三年十一月九日，並經宜蘭縣宜蘭地政事務
    所以收件字第二Ｏ五一號登記在案。其後於八十二年二月十二日，系爭本金最高
    限額抵押權之權利價值變更為本金最高限額六十萬元，並經宜蘭縣宜蘭地政事務
    以收件字第二二ＯＯ號登記在案（以下並簡稱系爭抵押權）。其後吳朝枝將系爭
    土地應有部分十六分之一，以贈與為原因，於八十二年四月八日移轉與原告。
二、本件原告以鈞院八十九年度羅拍字第二七一號拍賣抵押物裁定為執行名義，聲請
    拍賣原告所有坐落宜蘭縣壯圍鄉○○段第八七八地號土地（以下簡稱系爭土地）
    ，應有部分十六分之一，經鈞院以八十九年度執字第四六九四號受理在案。而前
    開拍賣標的經被告拍得，並經分配在案，惟因原告認此一分配表有誤，業向執行
    法院聲明異議，嗣原告接獲鈞院九十二年四月七日宜院雅民執八十九執午字第四
    六九四號函，命原告於十日內提起分配表異議之訴，原告爰依強制執行法第四十
    一條第一項提起本訴。
三、被告所據之執行名義為鈞院八十九年度羅拍字第二七一號拍賣抵押物裁定，而被
    告就系爭抵押權之債權證明，則為原告在八十四年十一月三十日所簽立之借用證
    。惟查：
（一）依系爭土地之土地登記簿謄本記載，系爭抵押權之債務人為吳朝枝，原告並非
      系爭抵押權之債務人，故系爭抵押權所擔保者僅為吳朝枝之債務。然被告所提
      出之債權證明，係由原告所出具之借用證（以下簡稱系爭借用證），借款人為
      原告。惟因原告並非系爭抵押權之債務人，則被告所主張之此一債務即非屬系
      爭抵押權所擔保之範圍，故被告不得就系爭抵押標的拍賣所得價金求償。
（二）次查系爭本金最高限額抵押權之存續期間為八十一年十一月十日至八十三年十
      一月九日，而被告所主張之債權，依借用證之記載，係八十四年十一月三十日
      所發生，則此一債權並非在本金最高限額抵押權之存續期間內所發生，即非在
      系爭抵押權所擔保之範圍。故被告就系爭抵押權標的拍賣所得價金，亦無優先
      受償之權。
（三）由於被告就系爭抵押權並未有任何債權存在，而兩造對此亦有爭議，為此原告
      請求確認被告就原告所有系爭土地，應有部分十六分之一，於八十一年十一月
      十日設定，於八十二年二月十二日權利價值變更為本金最高限額六十萬元之抵
      押債權不存在。復因被告所據之債權並非系爭抵押權所擔保之範圍，且兩造並
      無抵押債權存在，就本件強制執行而言，即有消滅或妨礙債權人請求之事由發
      生，原告依強制執行法第十四條規定，亦得提起異議之訴，另依原告先前所提
      出之分配表異議之訴，均得主張本件於九十二年三月七日之所製作之分配表，
      就次序三之債權原本五十五萬元、違約金二十六萬五千二百六十六元，被告不
      得列入分配。
四、又鈞院審認結果，如認為被告就系爭抵押權拍賣所得價金仍得分配時，原告依分
    配表異議之訴，亦為如下主張：
（一）按系爭抵押權為本金最高限額抵押權，惟因本金最高限額抵押權，其約定利息
      、遲延利息及約定擔保範圍內之違約金，應受最高限額之限制，故其約定利息
      、遲延利息及違約金連同本金合併計算，如超過該限額者，其超過部分即無優
      先受償之權。系爭本金最高限額抵押權為六十萬元，故被告就本金、違約金部
      分，合計亦僅能於最高限額六十萬元之範圍內受償，乃本件分配表竟分配予被
      告八十一萬五千二百六十六元，即與前開所敘本金最高限額抵押權應於六十萬
      元之範圍內受償之規定有違，故原分配表之此一分配亦有違誤。
（二）原告於八十七年九月二十九日曾清償本金二十萬元，故原告積欠被告之本金僅
      餘三十五萬元，乃被告仍以五十五萬元作為本件本金及違約金請求之金額，且
      違約金之請求亦過高，則以此作為分配基礎之分配表亦有違誤。
五、對被告抗辯所為之陳述：
（一）被告抗辯稱：「訴外人吳朝枝於八十一年十一月十日以其所有系爭土地，設定
      三十萬元之本金最高限額抵押權向被告借款，債務清償日期各別訂明於借據內
      ，後因原告欠資金週轉，欲再向被告多借款，與其父親吳朝枝商量，將系爭土
      地所有權移轉登記原告名下，更換借據多次，提高借款金額為五十五萬元，變
      更最高限額抵押權為六十萬元，並於每次借證上言明以宜蘭地政事務所八十一
      年十一月十日收件字第二０五一四號及八十二年二月十二日收件字第二二００
      號所設定抵押權（以下簡稱系爭抵押權）提供擔保。」云云。惟查：
    (1)按抵押權乃債務人為擔保自己債務，或第三人為擔保債務人債務，就其不動產
      所設定之擔保物權，此觀民法第八百六十條規定不難明瞭。又抵押權為不動產
      物權，依同法第七百五十八條規定，其設定非經登記，不生效力。故抵押權究
      竟係債務人為擔保自己債務所設定，抑或第三人為擔保債務人債務所設定，應
      依設定登記內容定之，抵押權人亦僅能依設定登記內容行使其權利，此觀最高
      法院八十四年台上字第一五七○號判決意旨謂：「抵押權為不動產物權，非經
      登記，不生效力，故抵押權所擔保債權如何，應依設定登記內容定之，抵押權
      人亦僅能依設定登記內容行使其權利。」即明。又依土地登記簿謄本之記載，
      系爭抵押權之債務人為吳朝枝，則依此一登記之內容，系爭抵押權所擔保者為
      吳朝枝之債務，然被告所提出之債權證明，係由原告於八十四年十一月三十日
      所出具之借用證，借款人為原告，故原告並非系爭抵押權之債務人，則此一債
      務即非屬系爭抵押權所擔保之範圍，故被告以拍賣抵押物裁定就原告之債務為
      求償，就系爭抵押權標的拍賣所得價金，即無受償之權。
    (2)又系爭本金最高限額抵押權之存續期間為八十一年十一月十日至八十三年十一
      月九日，而被告所主張之債權，依借用證之記載，係八十四年十一月三十日所
      發生，則此一債權並非在本金最高限額抵押權之存續期間內所發生，自非在系
      爭抵押權所擔保之範圍。
（二）被告另抗辯謂：「最高法院八十五年臺上字第二０六號判例意旨係本金、利息
      及違約金合併計算，如超過高限額部分即無優先受償權；反之如超過最高限額
      部分之債權仍可於分配表中列為普通債權計入受償。」云云。惟查：被告之執
      行名義為拍賣抵押物裁定，系爭抵押權為本金最高限額抵押權六十萬元，則被
      告就本金、利息部分，合計僅能於最高限額六十萬元之範圍內受償。至於超過
      六十萬元之部分，因被告之執行名義為拍賣抵押物裁定，僅能就抵押權所擔保
      之範圍內為執行，對於超出抵押權所擔保範圍之普通債權部分，因被告並未有
      執行名義，自無從就抵押權所擔保範圍外之債權主張受償，故被告抗辯謂超過
      最高限額部分之債權仍可於分配表中列為普通債權計入受償云云，並無理由。
（三）被告再抗辯謂：「原告稱八十七年間曾清償二十萬元，係清償本金，如此主張
      實在可惡，本件從八十四年十二月一日本次借款後，原告就未依約定按月給付
      月息千分之十五之利息，八十七年底曾給付二十萬元部分應優先清償未給付之
      利息及違約金。且法院指示被告陳報利息部分計算到九十一年二月六日止，則
      通知優先承買期間（九十一年二月七日至九十二年三月七日）之違約金，等於
      由被告自行吸收，未計入分配表內，顯然不公平，故被告主張無理由。」云云
      。惟查：依被告所提出之借用證，其上並未有利息之約定，則被告主張原告所
      清償之二十萬元係清償利息云云，自無理由。從而原告於八十七年九月二十九
      日所清償之二十萬元自應充作清償本金之用，故原告積欠被告之本金亦僅三十
      五萬元。
、證據：提出八十七年九月二十九日收據影本一紙、系爭土地之土地登記簿謄本、
    繼承系統表一件、戶籍謄本二件為證。
乙、被告方面：
壹、聲明：請求駁回原告之訴。
貳、陳述：
一、原告之父吳朝枝於八十一年十一月十日以其所有之系爭土地設定三十萬之本金最
    高限額抵押權向被告借款，債務清償日期分別訂明於借據內，後因原告需要資金
    週轉，欲再向被告借款，遂與吳朝枝商量，將系爭土地移轉所有權在原告名下，
    更換借據多次，提高借款金額為五十五萬元，變更最高限額抵押權為六十萬元，
    並於每次借用證上言明以系爭抵押權提供擔保。八十四年十二月一日原告向被告
    借款後，屆期並未清償，被告遂聲明拍賣抵押物以資受償，並經鈞院以八十九年
    度羅拍字第二七一號及台灣高等法院八十九年度抗字第三Ｏ六七號裁定准予拍賣
    系爭土地在案，被告抗辯其並非債務人，實為無理。
二、最高法院八十五年台上字第二Ｏ六號判例意旨係指本金、利息及違約金合併計算
    ，如超過最高限額部分即無優先受償權；反之如超過最高限額部分之債權仍可於
    分配表中列為普通債權計入受償，本件並無其他債權人參與分配，致影響其他債
    權人之債權，故分配表所列計算方式並無不可，原告主張係無理由。
三、原告主張其於八十七年間係清償本金，與事實不符；本件從八十四年十二月一日
    借款後，原告即未依約按月給付月息千分之十五之利息，八十七年底曾給付二十
    萬元部分，應優先清償未給付之利息及違約金（分配表未列之部分）。且法院指
    示被告陳報利息部分計算到九十一年二月六日止，則通知優先承買期間（即九十
    一年二月七日至九十二年三月七日）之違約金等於由被告自行吸收，未計入分配
    表內，顯不公平，故原告主張無理由。
四、按行使權利履行義務應依誠實信用方法，民法第一百四十八條第二項定有明文，
    原告因向其表示要繼續借款，並言明以抵押權為擔保，有系爭借用證上載：「宜
    蘭地政事務所八十一年十一月十日收件字第二Ｏ五一號、八十二年二月十二日收
    件字第二二ＯＯ號所設定抵押權提供擔保」為證，被告尚詢問原告是否辦理換約
    ，原告當即表示按照舊有契約內容就好，被告才未辦理抵押權登記，原告承認系
    爭借用證之真正，對於原告承認之事實自無庸舉證。
五、八十四年十二月一日該次借款約明違約金部分係借款一年後開始計算，利息是每
    個月計付，本金部分約定於借款一年後償還，一年後原告又表示沒有錢還。借貸
    之清償如有利息及違約金之約定，於清償時應從利息及違約金優先清償後，再清
    償本金，此係毋庸質疑，如銀行借貸及鈞院任何分配表亦是如此，原告抗辯八十
    七年清償之二十萬元係清償本金，不符常理。因原告於八十四年借款後，從未給
    付利息，故其給付之二十萬元應係清償利息及違約金。
六、本件利息及違約金部分，並未逾越民法所許之年息百分之二十，故原告主張過高
    ，應係無理由。
、證據：提出本院八十九年度羅拍字第二七一號裁定書、台灣高等法院八十九年度
    抗字第三Ｏ六七號裁定書、八十四年十一月三十日借用證、系爭土地他項權利證
    明書、抵押權設定契約書、土地他項權利變更契約書各一份、存證信函五份暨收
    件回執一份（以上皆為影本）、二十萬元優先受償部分利息及違約金之計算明細
    為證。
丙、本院依職權調取本院八十九年執字第四六九四號卷宗，並訊問原告。
    理    由
壹、程序方面：
一、訴狀送達後，原告不得將原訴變更或追加他訴，但不甚礙被告之防禦及訴訟之終
    結者，不在此限，民事訴訟法第二百五十五條第二項第七款定有明文。原告於九
    十二年四月十六日起訴時聲明：「鈞院八十九年度執字第四六九號強制執行事件
    ，就原告財產拍賣所得價金，不准被告之債權列入分配」。嗣於九十二年六月二
    十三日以準備書狀變更聲明為：「一、確認被告就原告所有坐落宜蘭縣壯圍鄉○
    ○段第八七八地號土地，應有部分十六分之一，於八十一年十一月十日設定，於
    八十二年二月十二日權利價值變更為本金最高限額六十萬元之抵押債權（核其所
    指應為抵押權所擔保之債權）不存在。二、鈞院八十九年度執字第四六九四號強
    制執行事件，於九十二年三月七日之分配表，就次序三之債權原本五十五萬元、
    違約金二十六萬五千二百六十六元，不准被告列入分配。」，經核應不甚礙被告
    之防禦及訴訟之終結，應予准許。
二、法律關係之存否不明確，致原告在私法上之地位受有侵害之危險，而此危險得以
    對被告之確認判決除去者，即得依民事訴訟法第二百四十七條之規定，提起確認
    之訴（參照最高法院五十二年台上字第一九二二號判例要旨）。查原告主張被告
    就原告所有坐落宜蘭縣壯圍鄉○○段第八七八地號土地，應有部分十六分之一，
    於八十一年十一月十日以宜蘭縣宜蘭地政事務所收件字第二Ｏ五一號設定，於八
    十二年二月十二日以宜蘭縣宜蘭地政事務所收件字第二二ＯＯ號權利價值變更為
    本金最高限額六十萬元抵押權所擔保之債權不存在乙節，為被告所否認，被告並
    以：原告於八十四年十一月三十日曾向其借款五十五萬元，並以前揭抵押權作為
    擔保，遂向本院聲請拍賣抵押物，經本院裁定准予拍賣抵押物後，由本院以八十
    九年度執字第四六九四號執行中。則原告在私法上之地位有受侵害之危險，自有
    確認利益，揆之上開說明，原告於聲明第一項提起確認之訴，具有保護之必要。
    又按，強制執行法第三十九條、第四十一條業於八十五年十月十一日修正公布施
    行，提起分配表異議之訴，已不限於對分配表所列之金額之計算及分配之次序，
    且對債權人之債權或分配金額有不同意者，均得提起分配表異議之訴。是原告自
    得以對被告將系爭五十五萬元之借款債權，列為系爭抵押權所擔保之債權，列入
    分配表而有不同意見，原告主張前揭抵押權所擔保之債權不存在，因而提起本訴
    ，於法並無不合。
貳、實體方面：
一、原告起訴主張：被告於八十九年間主張原告於八十四年十一月三十日向被告借款
    五十五萬元借款，向本院聲請拍賣原告所有坐落宜蘭縣壯圍鄉○○段第八七八地
    號（應有部分十六分之一）土地抵押物，本院並以八十九年度羅拍字第二七一號
    裁定准予拍賣抵押物，被告並執前揭裁定為執行名義，向本院聲請強制執行，由
    本院以八十九年度執字第四六九四號受理在案。惟查，被告所持之前揭執行名義
    ，本係訴外人即原告之父吳朝枝於八十一年十一月十日將原為其所有系爭土地設
    定本金最高限額抵押三十萬元，存續期間自八十一年十一月十日至八十三年十一
    月九日（以宜蘭縣宜蘭地政事務所收件字第二Ｏ五一號登記在案）設定，其後於
    八十二年二月十二日（以宜蘭縣宜蘭地政事務所收件字第二二ＯＯ號登記在案）
    權利價值變更債權額為六十萬元，抵押權人為被告，抵押人與債務人均為吳朝枝
    。嗣系爭土地雖移轉予原告所有，但被告主張之五十五萬元借款債權，未發生於
    系爭本金最高限額抵押權之存續期間內，也非以原告為債務人，自非屬系爭抵押
    權所擔保之範圍，詎被告竟以拍賣抵押物裁定將前揭五十五萬元借款債權列為系
    爭抵押權所擔保之債權，聲請就系爭抵押標的拍賣所得價金取償，為此乃有訴請
    確認之必要。就本件強制執行而言，並得主張執行法院於九十二年三月七日所製
    作之分配表，就次序三之債權原本五十五萬元、違約金二十六萬五千二百六十六
    元，不准被告列入分配等語。被告則以：原告於八十四年十一月三十日向被告借
    款五十五萬元，並書立有借用證為證，兩造當時已約明係以於八十一年十一月十
    日以宜蘭縣宜蘭地政事務所收件字第二Ｏ五一號設定，於八十二年二月十二日以
    宜蘭縣宜蘭地政事務所收件字第二二ＯＯ號權利價值變更為本金最高限額六十萬
    元之抵押權供作擔保，自屬系爭抵押權所擔保之範圍，執行法院所製作之分配表
    並無違誤等語，資為抗辯。
二、被告於八十九年間主張原告於八十四年十一月三十日向被告借款五十五萬元，向
    本院聲請拍賣原告所有系爭土地，本院並以八十九年度羅拍字第二七一號裁定准
    予拍賣抵押物，被告並執前揭裁定為執行名義，向本院聲請強制執行，並由本院
    以八十九年度執字第四六九四號受理在案等情，為兩造所不爭執，並經本院調取
    本院八十九年度執字第四六九四號卷宗核閱無誤，足認原告此部分主張非虛。再
    查，被告所執之執行名義，本係原告之父吳朝枝於八十一年十一月十日將原為其
    所有系爭土地設定本金最高限額抵押三十萬元（登記為宜蘭地政事務所八十一年
    十一月十日收件字第二Ｏ五一四號），存續期間自八十一年十一月十日至八十三
    年十一月九日，其後於八十二年二月十二日變更債權額為六十萬元（登記為宜蘭
    地政事務所八十二年二月十二日收件字第二二ＯＯ號），抵押權人為被告，抵押
    人與債務人均為吳朝枝，嗣系爭土地移轉於原告所有；而八十四年十一月三十日
    之該次借款債權，兩造並約定以系爭抵押權成為擔保乙節，復為兩造所不爭執，
    亦堪信為真實。是本件爭點厥為兩造間系爭五十五萬元之借款債權，並未在抵押
    權所登記存續期間內發生，原告亦非屬抵押權債務人時，是否仍在抵押權效力範
    圍內？
三、按最高限額之抵押契約，係指所有人提供抵押物，與債權人訂立在一定金額之限
    度內，擔保現在已發生及將來可能發生之債權之抵押權設定契約而言。此種抵押
    權所擔保之債權，除訂約時已發生之債權外，即將來發生之債權，在約定限額之
    範圍內，亦為抵押權效力所及。雖抵押權存續期間內已發生之債權，因清償或其
    他事由而減少或消滅，原訂立之抵押契約依然有效，嗣後在存續期間內陸續發生
    之債權，債權人仍得對抵押物行使權利。此種抵押契約如未定存續期間，其性質
    與民法第七百五十四條第一項所定就連續發生之債務為保證而未定有期間之保證
    契約相似，類推適用同條項規定，抵押人固得隨時通知債權人終止抵押契約，對
    於終止契約後發生之債務，不負擔保責任。此種抵押契約定有存續期間者，訂立
    契約之目的，顯在擔保存續期間內所發生之債權，凡在存續期間所發生之債權，
    皆為抵押權效力所及。又若在抵押權存續期間後所發生之債權，則當然不在抵押
    權擔保之範圍內，此有最高法院六十六年台上字第一Ｏ九七號判例、八十七年台
    上字第七二七號判例意旨可資參照。又按抵押權所擔保之債權範圍，於登記後若
    有所變更或增加，自須再另行辦理登記，始符合物權依法律行為變更需經登記始
    生效力之旨如果才不致損及債務人之其他債權人之權益。本件原告於八十四年十
    一月三十日向被告借款五十五萬元，有兩造所書立借用證在卷可稽，依該紙借用
    證上所載系爭五十五萬元借款，係以八十一年十一月十日收件字第二Ｏ五一四號
    設定抵押登記、八十二年二月十二日收件字第二二ＯＯ號變更登記之抵押權即系
    爭抵押權為擔保，然上開抵押權所登記之存續期間自八十一年十一月十日至八十
    三年十一月九日止，系爭債權並未在抵押權所登記存續期間內發生，揆諸上揭說
    明，自非上述抵押權效力所及。被告雖辯稱：系爭借用證已經載明以系爭抵押權
    為擔保，而且當時被告尚詢問原告是否辦理換約，原告當即表示按照舊有契約內
    容就好，被告才未辦理塗銷原系爭抵押權或辦理變更抵押權內容之登記云云，倘
    屬實在，充其量僅係約定設定抵押權之債權行為，而生有無債務不履行之問題，
    尚不具物權效力，並不因此使系爭借款債權成為系爭抵押權所擔保之債權，是被
    告所辯，不足採信。
四、綜上，被告主張八十四年十一月三十日原告向被告之五十五萬元借款為系爭抵押
    權效力所及，聲請本院准予拍賣系爭抵押物而為強制執行，然前開借款債權未發
    生於系爭本金最高限額抵押權之存續期間內，即非屬系爭抵押權所擔保之範圍，
    系爭抵押權所擔保之債權應屬不存在。被告僅持聲請准予拍賣抵押物之裁定，查
    封拍賣抵押物即系爭土地對原告債務求償，即屬無據。是原告主張本件強制執行
    由執行法院於九十二年三月七日所製作分配表，就次序三之債權原本五十五萬元
    、違約金二十六萬五千二百六十六元，不准被告列入分配亦屬有據。
結論：原告之訴為有理由，依民事訴訟法第七十八條，判決如主文。
中      華      民      國    九十二    年      八      月    二十九    日
                                臺灣宜蘭地方法院民事庭
~B法      官  郭淑珍


司法院資訊處製作；財團法人民間司法改革基金會備份。
